臺灣臺南地方法院民事判決
109年度重訴字第273號
原      告  開天大帝神明會

法定代理人  李政雄  
訴訟代理人  蔡文斌律師
            林冠廷律師
            林亭宇律師
            李明峯律師
被      告  劉于榕  
訴訟代理人  王盛鐸律師(法扶律師)
上列當事人間請求拆屋還地等事件，經本院於民國109年11月19
日言詞辯論終結，判決如下：
    主    　文
原告之訴及假執行之聲請均駁回。
訴訟費用由原告負擔。
    事實及理由
一、原告主張：  　
　㈠訴外人劉天靜前承租原告所有坐落臺南市○○區○○段000○000地
    號土地（下稱系爭土地、租約)，因其以系爭土地為基地建
    築房屋（如本院前案108年度重訴字第273號民事判決附圖所
    示編號A部分面積合計67.99平方公尺，下稱系爭房屋），前
    經雙方在臺灣高等法院臺南分院85年度上字第18號訴訟中，
    於民國（下同）85年3月27日成立和解，同意自85年4月12日
    起，每年租金按公告地價之6％調整計算（下稱系爭和解)。
    是依系爭土地之歷年公告地價，劉天靜自96年至101年每年
    應繳租金新臺幣（下同）70,520元，另自102年至104年每年
    應繳租金72,523元，及自105年至109年每年應繳租金96,564
    元。然依租金匯款資料，其於96年至102年每年僅支付66,91
    3元，另於103年至108年每年僅支付55,761元，故自96年起
    至108年止，共計欠繳租金總額為223,978元。是依系爭土地
    目前每年之租金96,564元，上開欠繳之租金總額已達二年以
    上之租額。
　㈡又劉天靜於108年1月間死亡，其所遺之系爭房屋已由被告繼
    承，並繼受系爭租約。前經原告於109年7月20日寄發本院郵
    局存證信函，定相當期限催告被告支付上開欠繳租金，該函
    已由其母於同年月21日代為收受，然其逾期仍未繳清欠租，
    原告自得依民法第440條第1項之規定終止租約，並以本件起
    訴狀繕本之送達，向被告為終止系爭租約之意思。而兩造之
    租約既已終止，被告即屬無權占有系爭土地，並受有相當於
    租金之不當得利，是原告另依民法第455條、第767條第1項
    及第179條之規定，請求被告應將系爭房屋拆除，並將系爭
    土地返還原告，暨至返還系爭土地之日止，應按月給付原告
    不當得利8,047元。
　㈢並聲明：
　⒈被告應將坐落如附圖所示編號A部分面積合計67.99平方公尺
    之系爭房屋拆除，並將系爭土地返還予原告。
　⒉被告應自起訴狀繕本送達翌日起至返還系爭土地之日止，按
    月給付原告8,047元。
　⒊請准原告供擔保得為假執行。
二、被告答辯：
  ㈠原告於前案108年度重訴字第273號拆屋還地事件中，以系爭
    租約欠繳96年至108年租金共計223,978元，並以108年11月2
    7日書狀繕本送達終止租約為由，訴請被告拆屋還地，惟經
    前案判決認定其未經合法催告，終止租約不合法，而駁回原
    告之訴確定。嗣其雖另於109年7月20日寄發存證信函催告被
    告支付上開租金，並以本件起訴狀繕本送達再為終止租約之
    意思。
  ㈡惟租金之各期給付請求權，因5年間不行使而消滅，民法第12
    6條定有明文。是原告於96年至103年之各期租金請求權，均
    已逾5年時效而消滅，被告自得主張時效抗辯而拒絕給付，
    故扣除已逾時效之部分，系爭租約所短繳之租金僅為104年
    至108年之部分，至109年租金97,766元，被告已於109年4月
    14日繳納完畢。另依原告起訴狀所載，104年度欠繳租金16,
    762元，105年至108年欠繳租金163,212元，合計自104年至1
    08年欠繳之租金總額應為179,974元。再扣除被告已分別於1
    09年5月25日及同年6月29日、8月3日、8月25日、9月25日、
    10月26日各給付原告3,000元，共計18,000元後，尚欠繳之
    租金總額僅為161,974元。而依系爭租約目前之年租金96,56
    4元，2年租額應為193,128元，是被告欠繳之租金總額，顯
    然尚未達二年之租額，原告自不得以此為由終止租約，故其
    終止租約並不合法，系爭租約仍屬有效，則其另依民法第45
    5條、第767條第1項及第179條規定，請求被告拆屋及還地，
    並按月給付其不當得利8,047元，均屬無據。
  ㈢並聲明：⒈原告之訴駁回。⒉被告如受不利判決，請准供擔保
    得免為假執行。
三、本院之判斷：
  ㈠經查，原告主張：劉天靜向其承租系爭土地，並於附圖所示
    編號A部分面積合計67.99平方公尺之土地上建築系爭房屋，
    雙方於85年間訴訟中成立系爭和解，約定自85年4月12日起
    ，每年租金按公告地價之6％調整計付。是依系爭土地歷年之
    公告地價之6％計算，96年至101年每年應繳租金70,520元，1
    02年至104年每年應繳租金72,523元，105年至109年每年應
    繳租金96,564元。而劉天靜於96年至102年每年僅支付租金6
    6,913元，於103年至108年每年僅支付租金55,761元，每年
    均繳不足額，嗣劉天靜於108年1月間死亡，被告繼承系爭房
    屋，亦應繼受劉天靜之承租人地位，是其已於109年7月20日
    寄發存證信函催告被告支付上開欠繳租金，並經被告於翌日
    受收等情事，業據提出前案108年度重訴字第273號民事判決
    影本、系爭土地登記謄本及85年至108年公告地價附表、系
    爭和解筆錄影本、原告台南市麻豆農會活期存款帳戶交易明
    細表（97年至108 年租金匯款）、本院郵局存證信函及收件
    回執影本等為證（見補卷第17-61頁），並為被告所不爭執
    ，固堪認定。
  ㈡然按利息、紅利、租金、贍養費、退職金及其他一年或不及
    一年之定期給付債權，其各期給付請求權，因五年間不行使
    而消滅。時效完成後，債務人得拒絕給付。分據民法第126
    條及第144條第1項所規定。是原告對於劉天靜欠繳之96年至
    103年各期租金請求權時效應為五年，而其於109年7月20日
    函催被告給付，至被告於翌日受收為止均已逾五年，亦堪認
    定。是被告以原告之96年至103年租金請求權，均已逾5年時
    效而消滅之情事，主張時效抗辯而拒絕給付，應為可採。
  ㈢又時效完成後，債權人之債權雖不因之消滅，但行使時效抗
    辯權乃債務人之權利，得由債務人自由處分，法亦無明文限
    制債務人行使時效抗辯權之條件或期間，自不受債權人已否
    催告請求之限制。是原告以其前已於109年7月20日發函催告
    被告支付上開欠繳租金，被告不得再於本件訴訟中行使時效
    抗辯權之情詞，於法無據，並無可採。另查，被告係於劉天
    靜死亡後，始繼受劉天靜系爭租約之承租人地位，是其於本
    件訴訟中行使時效抗辯權，拒絕給付劉天靜生前所積欠之租
    金等權利之行使，亦不違反民法第148條第2項規定之誠實信
    用原則，自應允許。
  ㈣復按租賃物為房屋者，遲付租金之總額，非達二個月之租額
    ，不得依前項之規定，終止契約。其租金約定於每期開始時
    支付者，並應於遲延給付逾二個月時，始得終止契約。租用
    建築房屋之基地，遲付租金之總額，達二年之租額時，適用
    前項之規定。亦為民法第440條第2、3項所明定。承前所述
    ，劉天靜於96年至103年欠繳之租金，既經被告行使時效抗
    辯權而得拒絕給付，原告自不得再請求被告給付，故此部分
    應不得再列入欠繳之數額。原告以其債權尚未消滅為由，主
    張仍應計入欠繳之租金數額云云，亦無可採。是系爭租約欠
    繳之租金僅為104年至108年之部分，共計179,974元，亦堪
    認定。
  ㈤再查，被告已於109年4月14日繳足109年度之租金97,766元，
    並於109年5月25日及同年6月29日、8月3日、8月25日、9月2
    5日、10月26日各再給付原告3,000元，共計18,000元等情，
    復據其提出麻豆區農會帳戶108 年4 月至109 年10月存摺簿
    影本可稽（見重訴卷第27-31 頁），並為原告所不爭執。是
    上開欠繳之租金179,974元，再扣除18,000元後，被告欠繳
    租金數額應為161,974元，而依系爭租約目前之年租金96,56
    4元，二年之租額應為193,128元，是被告欠繳之租金總額，
    顯然尚未達二年之租額，依前段規定，原告自不得以被告遲
    付租金之總額，已達二年租額之事由終止租約，是其以本件
    起訴狀繕本之送達而為終止系爭租約之意思，自不合法，兩
    造之系爭租約仍屬有效，已堪認定。
  ㈥從而，兩造系爭租約既仍有效，被告自有權繼續使用系爭土
    地，亦無不當得利可言。則原告另依民法第455條、第767條
    第1項及第179條規定，請求被告拆除系爭房屋及返還系爭土
    地，並請求被告給付不當得利，均屬無據，不應准許。
四、綜上所述，本件原告之訴為無理由，應予駁回。其假執行之
    聲請，亦失所附麗，併予駁回。
五、本件事證已臻明確，兩造其餘攻擊防禦方法及舉證，與本件
    判決結果並無影響，爰不逐一論述，附此敘明。 
六、論結：原告之訴為無理由，依民事訴訟法第78條，判決如主
    文。
中　　華　　民　　國　　109 　年　　12　　月　　31　　日
                  民事第一庭  法  官  陳淑卿
以上正本係照原本作成。
如對本判決上訴，須於判決送達後20日內向本院提出上訴狀。
如委任律師提起上訴者，應一併繳納上訴審裁判費。
中　　華　　民　　國　　110 　年　　1 　　月　　6 　　日
                              書記官  謝璧卉